臺灣基隆地方法院刑事判決　　　　　　　　　　　　　八十九年度易字第五六八號
　　公　訴　人　臺灣基隆地方法院檢察署檢察官
　　被　　　告　卯○○
　　選任辯護人　詹振寧
　　被　　　告　辛○○
　　選任辯護人　李新興
　　被　　　告　甲○○
　　選任辯護人　黃丁風
　　被　　　告　丙○○
　　選任辯護人　李新興
右列被告因業務過失傷害案件，經檢察官提起公訴（八十九年度偵字第七二０號、第
二四一九號）本院判決如左︰
    主  文
甲○○從事業務之人，因業務之過失傷害人致重傷者，處有期徒刑伍月，如易科罰金
以參佰元折算壹日。
卯○○、辛○○、丙○○均無罪。
    事  實
一、緣萬海航運股份有限公司（下稱萬海公司）於民國八十八年七月二十八日起至同
    年八月八日止間將其所屬永春輪有關船舶塢修工程，交由中國造船股份有限公司
    基隆總廠（下稱中國造船公司基隆廠）承作，中國造船公司基隆廠又將修理船體
    結構換新工程即鐵工部分（含艙蓋之吊移及墊高）交由安然工程有限公司（下稱
    安然公司）施工。辛○○為萬海公司駐埠輪機長，卯○○為中國造船公司基隆廠
    之修船工廠業務課課長，甲○○為安然公司負責人，卯○○因見永春輪係鉅大噸
    位之船舶，若循往例以岸上長臂式起重機從事永春輪之艙蓋（約重三十二、三公
    噸）吊升工作，因吊力不足恐有不便，故卯○○於簽約前即八十八年七月二十七
    日於與辛○○協調借用船上附屬之固定式起重機即吊車（下稱吊車，可吊起三十
    五公噸載重）及吊車手（即操作手），經辛○○應允後通知永春輪船長游董連旺
    ，游董連旺則交代大副王基平，由王基平指派船上會操作該吊車之資深船員丙○○操作吊車配合安然公司之指揮手，進行安然公司所承作之吊升艙蓋工作。中國
    造船公司基隆廠與萬海公司就永春輪所定塢修契約，船舶於塢修期間中，中國造
    船公司基隆廠之廠方工作人員包括廠方外協力工廠人員於進行永春輪之工程時，
    有關安全衛生設施應有符合標準之必要設備義務，應由中國造船公司基隆廠負責
    之，而雙方於承攬契約內亦同此約定。另中國造船公司基隆廠就船體結構換新工
    程轉包予永然公司施作，依合約內明文約定，有關安然公司所承攬工程之現場工
    作人員之勞工安全衛生事項則由安然公司負責，而其他有關永春輪之勞工安全衛
    生事項則由中國造船公司基隆廠負責之。甲○○係安然公司之負責人，為從事業
    務之人，就其承攬部分亦屬勞工安全衛生法之僱主。
二、按「雇主對於高度在二公尺以上之工作場所邊緣及開口部份，勞工有遭受墜落危
    險之虞者，應設有適當強度之圍欄、握把、覆蓋等防護措施。雇主為前項措施顯
    有困難，或作業之需要臨時將圍攔等拆除，應採取使勞工使用安全帶等防止因墜
    落而致勞工遭受危害之措施。」，又「雇主對於在高度二公尺以上之高處作業，
    勞工有墜落之虞者，應使勞工確實使用安全帶、安全帽及其他必要之防護具。前
    項規定經雇主採安全網等措施者，不在此限。」，勞工安全衛生設施規則第二百
    二十四條、第二百八十一條規定甚明。甲○○於永春輪塢修期間僱用壬○○為工
    頭，負責現場之工作及工作之分配，於八十八年八月四日上午八時許，壬○○在
    永春輪甲板上分配甲○○所僱用之臨時工人子○○、葉秋榮及癸○○三人於第二
    艙左艙蓋（前一晚已吊疊於第二艙右艙蓋上，與右舷吊車橫桿距離約一公尺）吊
    移約一公尺近右舷吊車橫桿時負責扶艙蓋之工作，再以木椿墊高，以便修理艙蓋
    下面之橡皮，並指定子○○負責指揮吊車手，葉秋榮及癸○○負責扶艙蓋之工作
    ，甲○○及壬○○明知該船舶上吊車之橫桿距船甲板有二公尺五八公分之高度，
    距塢底約有二十一、二十二公尺之高度，應注意應設有適當強度之圍欄、握把、
    覆蓋等防護措施，或應採取使勞工使用安全帶等防止因墜落而致勞工遭受危害之
    措施、或使勞工確實使用安全帶、安全帽及其他必要之防護具，防止工人自高處
    墜落，能注意而不注意，竟疏未設置適當強度之圍欄、握把、覆蓋等防護措施，
    或應採取使勞工使用安全帶等防止因墜落而致勞工遭受危害之措施、或使勞工確
    實使用安全帶及其他必要之防護具之情況下，由未具專業性之子○○指揮丙○○
    操作吊車，由僅戴安全帽未有其他任何防護設施之癸○○站立於吊車之右舷橫桿
    上，以木棍頂住被吊升之艙蓋方式，避免被吊升之艙蓋晃動偏移，讓艙蓋吊至預
    備放置之位置，於此不安全環境中從事工作。當癸○○站在丙○○所操作吊車之
    右舷橫桿上，利用木棍頂艙蓋時，適黃清德站在艙蓋上以手勢指揮丙○○所操作
    吊車吊起第二艙左艙蓋往右舷吊移約一公尺近右舷吊車橫桿時，因該第二艙左艙
    蓋之左上角有缺角重量不平均，使該艙蓋晃動往右舷上揚（艙蓋較吊車橫桿長，
    艙蓋無法超越吊車橫桿），瞬間撞及癸○○所持之木棍（並未撞到癸○○本人）
    ，使站在起重機橫桿上未有其他任何防護設施之癸○○失去平衡飛越船舷（吊車
    橫桿距船舷為二公尺五六公分）墜落塢底，致癸○○多處肋骨骨折併右側氣血胸
    ，第五腰椎爆裂性骨折，雙下肢多重開放性骨折，須以輪椅、特殊支架、枴杖及
助行器輔助行動之重傷害。
二、案經被害人癸○○告訴由臺灣基隆地方法院檢察署檢察官偵查起訴。
    理  由
壹、有罪部分
一、訊據被告甲○○對於有承包上開工程，現場由壬○○負責，告訴人為其所僱用，
    當天告訴人是要把艙蓋固定後作鐵工的部分等事實供承不諱，惟矢口否認有業務
    過失致重傷害之犯行，辯稱：吊掛艙蓋的部分其並未承包，是屬於中船之業務，
    安全問題是中船公司要做給其的，其去現場勘驗的時候才知道整個現場發生的經
    過，艙蓋吊起來之後要往左邊移停一下後，再往右邊移就不會晃動，其認為是當
    天操作吊車方法有問題，又告訴人所站立的地方並沒有辦法綁安全索云云，然查
    ，（一）右揭事實，業據告訴人癸○○於偵訊及本院審理時指訴綦詳，證人壬○○證稱：其為工頭，負責點工作及交工作，當天其派工作時是子○○、葉秋榮及
    告訴人三人負責吊艙蓋，由子○○指揮吊車手，告訴人是站在吊車橫桿上扶艙蓋
    ，其有交代子○○將前一天已吊至右邊之艙蓋吊起來，再以木椿墊高，以便修理
    艙蓋下面之橡皮，其離開該艙蓋約隔二塊艙蓋處時就聽到有人喊叫有人跌落，其
    就趕至塢底將被害人扶起，由吊籃吊到陸上後由救護車送醫，當天是在剛上班吊
    起第一塊艙蓋時發生事故的乙節，又當時由子○○指揮吊車手，告訴人與葉秋榮
    是要擋住艙蓋，以免艙蓋打中吊車，渠等是要先擋艙蓋再到艙蓋下方去墊艙蓋，
    渠等都是一起做，擋艙蓋是要拿木棍擋住艙蓋，有的人是站在艙蓋上方，有的人
    會站在吊車橫桿上，告訴人站在何處其沒有注意，其不知道告訴人為何會摔落塢
    底，是在塢底油漆的人說告訴人掉下去了，其才知道這件事情乙節，並據現場工
    作之證人葉秋榮於偵訊時結證屬實，證人子○○並結證稱：「其當天也不知道告
    訴人是如何掉落下去，其當時是站在與告訴人相對的位置，其是站在艙蓋吊臂的
    後面，其是站在艙蓋那邊，告訴人是在吊車橫樑那裡，其當時的位置因為吊車的
    臂樑擋住其看不到告訴人，其也不知道告訴人是如何掉落下塢底，其也是聽到有
    人說有人掉下去後才知道的。艙蓋在前一天時就吊到隔壁艙蓋疊在上面，那天是
    要將艙蓋升高靠到吊車橫桿三十公分處，告訴人他們當時拿木棍是要去靠頂艙蓋
    不讓艙蓋直接靠到船艙壁，當時被告訴人應該是往後倒才會跌到塢底，如果往前
    倒就會掉落艙蓋上，其當時並沒有看到被害人是如何掉落的，當天是其站在艙蓋
    上面比手勢指揮吊車的，因為那時候其有聽到有人在喊叫說有人掉下去了，其就
    趕快離開艙蓋去看發生何事，結果就看到告訴人跌落塢底是從吊車橫桿後面掉下
    去的。吊車橫桿很寬，本來吊車的操作都很正常，艙蓋吊動的時候比前幾天搖晃
    的厲害，因為第二艙的艙蓋少一個角重量比較不平均所以吊起來時就會比較搖晃
    ，再加上艙蓋本身很重，所以才會發生本件事情（艙蓋少的角落是再靠船首的右
    邊），其等工作的時候都沒有綁繩子。那時是其叫告訴人站在吊車的橫桿上的。
    因為艙蓋要來就是要用木棍往下靠住去頂艙蓋的。那幾天（約事發前三、四天）
    告訴人都是以那樣的工作方式工作但都沒有發生任何事情。」等語（見本院九十
    一年一月十日訊問筆錄），又證稱：「當天是在吊起第一個艙蓋時就發生告訴人
    跌落，在前一天就將左舷的艙蓋吊到右舷的位置上，並與吊車橫桿約有一公尺的
    距離，當時是先將艙蓋吊高與吊車橫桿齊高處後，再由左舷往右舷移動，因為該
    艙蓋左上角少一角重量不平均，靠近左舷比較輕，因為吊車移動所以右邊的艙蓋
    往上揚，並撞到吊車橫桿之木棍上方，艙蓋不可能超過橫桿，艙蓋被吊起時未搖
    晃，但在移動中有搖晃現象，告訴人如何跌落，其沒有看到等節（見本院九十一
    年一月十四日勘驗筆錄），且觀艙蓋較吊車橫桿長，艙蓋無法超越吊車橫桿，又
    永春輪第二艙左艙蓋之左上角有缺角重量不平均，會晃動由左舷往右舷上揚，即
    艙蓋靠右舷處比較高等節，業據本院到場勘驗屬實（見本院九十一年一月十四日
    勘驗筆錄），且告訴人陳稱：艙蓋並未撞到其本人等語，因之確係黃清德站在艙
    蓋上以手勢指揮被告丙○○所操作吊車吊起第二艙左艙蓋往右舷吊移約一公尺近
    右舷吊車橫桿時，因該第二艙左艙蓋之左上角有缺角重量不平均，使該艙蓋晃動
    往右舷上揚，瞬間撞及告訴人所持之木棍（並未撞到告訴人本人），使站在起重
    機橫桿上未有其他任何防護設施之告訴人失去平衡飛越船舷墜落塢底，致告訴人
    受傷，應堪認定。（二）而告訴人自高處墜落，受有多處肋骨骨折併右側氣血胸
    ，第五腰椎爆裂性骨折，雙下肢多重開放性骨折，須以輪椅、特殊支架、枴杖及
    助行器輔助行動之重傷害等情，此有長庚紀念醫院之診斷證明書附卷可稽。（三
    ）又艙蓋之吊移及墊高係屬安然公司承包業務之範圍，安然公司就此部分並向中
    國造船公司基隆廠請款新台幣九萬一千四百四十三元，有中國造船股公司之支出
    傳票、中國造船公司基隆廠之勞務採購完工證明單、勞務採購請款單、單據簽條
    、分包工程開標比價或議價表、工程外包申請單、鐵工非單價外包工程清單、修
    船工廠外包工程驗收明細表等附卷可憑，參以被告甲○○於本院調查時供稱：「
    吊掛艙蓋的業務也包括在我們承攬的業務範圍內。」（見本院九十一年一月十日
    訊問筆錄），足見本件艙蓋之吊移及墊高係屬安然公司承包業務之範圍。（四）
    至該船舶上吊車之橫桿距該船甲板有二公尺五八公分之高度，並經本院至場勘驗
    屬實，有本院九十一年一月十四日刑事勘驗筆錄在卷可考，是以告訴人確係在高
    度二公尺以上之高處作業。（五）按「雇主對於高度在二公尺以上之工作場所邊
    緣及開口部份，勞工有遭受墜落危險之虞者，應設有適當強度之圍欄、握把、覆
    蓋等防護措施。雇主為前項措施顯有困難，或作業之需要臨時將圍攔等拆除，應
    採取使勞工使用安全帶等防止因墜落而致勞工遭受危害之措施。」，又「雇主對
    於在高度二公尺以上之高處作業，勞工有墜落之虞者，應使勞工確實使用安全帶
    、安全帽及其他必要之防護具。前項規定經雇主採安全網等措施者，不在此限。
    」，勞工安全衛生設施規則第二百二十四條、第二百八十一條規定甚明。被告甲○○係從事業務之人，自應注意前開諸勞工安全衛生設施規則，且無不能注意之
    情事，其竟疏未注意及此，而貿然違反前揭規定，致在高度二公尺以上高處作業
    僅戴安全帽未有其他任何防護設施之未有之告訴人由高度墜落，可見被告甲○○
    之業務失當行為，顯有過失。又證人即行政院勞工委員會北區勞動檢查所勞安組
    組長寅○○及檢查員乙○亦證稱：被告甲○○有違反勞工安全衛生設施規則第二
    百二十四條等相關規定乙節，被告甲○○疏於注意未設置適當強度之圍欄、握把
    、覆蓋等防護措施，或應採取使勞工使用安全帶等防止因墜落而致勞工遭受危害
    之措施、或使勞工確實使用安全帶、安全帽及其他必要之防護具之情況下，任由
    壬○○指派未有任何防護設施之告訴人站立於吊車之右舷橫桿上，以木棍頂住艙
    蓋之過失行為，與告訴人之重傷害結果間，自具有相當因果關係。（六）綜上所
    述，被告甲○○所辯顯係卸責之詞，事證明確，被告甲○○之過失犯行至堪認定
    ，應依法論科。
二、查被告甲○○係安然公司之負責人，為從事業務之人，核被告甲○○所為，係犯
    刑法第二百八十四條第二項後段之業務過失重傷害罪，爰審酌被告甲○○之品行
  ，犯罪之動機、目的、手段、所生之危害、告訴人所受之傷勢非輕，已賠償告訴
    人新台幣（下同）一百五十萬餘元，現每月賠償告訴人四萬八千元及犯罪後之態
    度等一切情狀，量處如主文所示之刑，以示懲儆。查易科罰金之折算規定刑法第
    四十一條業於九十年一月四日修正為：「犯最重本刑為五年以下有期徒刑以下之
    罪，而受六個月以下有期徒刑或拘役之宣告，因身體、教育、職業、家庭之關係
    或其他正當事由，執行顯有困難者，得以一元以上三元以下折算一日，易科罰金
    。但確因不執行所宣告之刑，難收矯正之效，或難以維持法秩序者，不在此限。
    」「併合處罰之數罪，均有前項情形，其應執行之刑逾六月者，亦同。」（九十
    年一月十日公布十二日生效），被告甲○○行為後易科罰金之折算規定有修正，
    應適用修正後刑法第四十一條第一項前段之規定諭知易科罰金之折算標準。
貳、無罪部分
一、公訴意旨另以：(一)緣於八十八年七月間萬海公司將其所屬永春輪有關船舶塢修工
    程，交與中國造船公司基隆廠承作，中國造船公司基隆廠又將修理船體結構換新
    工程交付安然公司施工。辛○○為萬海公司駐埠輪機長，卯○○為中國造船公司
    基隆廠之修船工廠業務課課長。甲○○為安然公司負責人，卯○○因見永春輪係
    鉅大噸位之船舶，若循往例以岸上長臂式起重機從事艙蓋吊升工作，恐有不便，
    故卯○○於簽約前即與辛○○協調借用船上之吊車及吊手，經辛○○應允後，卯
    ○○便逕向永春輪船長游董連旺接洽，指派船上資深船員丙○○駕駛橋式機配合
    安然公司之指揮手，進行安然公司所承作之吊升艙蓋工作。(二)中國造船公司基隆
    廠與萬海公司就永春輪所定塢修契約，船舶於塢修期間中，中國造船公司基隆廠
    之廠方工作人員包括廠方外協力工廠人員於進行永春輪之工程時，有關安全衛生
    設施應有符合標準之必要設備義務，應由中國造船公司基隆廠負責之，而雙方於
    承攬契約內亦同此約定。另中國造船公司基隆廠就船體結構換新工程轉包予永然
    公司施作，彼合約內明文規定，有關安然公司所承攬工程之現場工作人員之勞工
    安全衛生事項則由安然公司負責，而其他有關永春輪之勞工安全衛生事項則由中
    國造船公司基隆廠負責之。卯○○中國造船公司基隆廠之工作場所負責人，於萬
    海公司所屬永春輪塢修期間，在該工作場所中代表雇主中國造船公司公司基隆廠
    從事管理﹑指揮或監督勞工從事工作之人。即經營事業負責人，為勞工安全衛生
    法之僱主。卯○○、辛○○均為從事業務之人。(三)1.固定式起重機之操作係經中
    央主管機關公告指定之具有危險性機械，雇主應僱用經中央主管機關認可之訓練
    或經技能檢定合格人員充任之，勞工安全衛生法第八條及施行細則第十四條明文
    規定。雇主對於機械開始運轉有危害勞工之虞者，應規定固定信號，並指定指揮
    人員負責指揮，勞工安全衛生設施規則第五十四條明文規定。辛○○、卯○○明
    知萬海公司所屬船舶上之固定式起重機之操作手一向由船上資深船員遴任之，未
    經中央主管機關認可之訓練或經技能檢定合格者任之，辛○○雖非雇主，丙○○
    亦非勞工，卻均基於幫助中國造船公司基隆廠工作場所負責人卯○○之意思，無
    償將永春輪之船員丙○○連同船舶上的固定式起重機出借，共同違反從事高危險
    機械操作時，應注意操作者之資格，及配合指揮信號人員之專業性等業務上應注
    意事項，卯○○、辛○○竟指派未具固定式起重機訓練合格之丙○○，由其從事
    具危險性之艙蓋吊升工作，復任由甲○○任意指派不具運轉指揮信號之工人子○○負責指揮丙○○吊升工作操作。2.對於機械之掃除、上油、檢查、修理或調整
    必須於運轉狀態下施行者，雇主應於危險之部分設置護罩或護圍等工作（勞工安
    全衛生設施規則第五十七條第二項），又雇主對於在高度二公尺以上之高處作業
    ，勞工有墜落之虞者，應使勞工確實使用安全帶、安全帽及其他必要之防護具（
    勞工安全衛生設施規則第二百八十一條）。癸○○為甲○○所僱佣之臨時工人，
    於永春輪塢修期間，於艙蓋吊升時負責扶艙蓋之工作，甲○○為從事業務之人，
    渠明知船舶上固定式起重機之橫杆距甲板有二公尺之高度，距塢底有廿二公尺高
    度，應注意防止工人自高處墜落，能注意而不注意，竟疏未設置護罩、護圍或其
    他防止自高處墜落防護具之情況下，由未具操作資格之吊車手丙○○，於聽命未
    具專業性之子○○之指揮信號下操作起重機，癸○○雖須於機械運轉中工作，而
    癸○○卻未設置防護設施，任由癸○○站立於起重機之橫桿上，以木棍頂住艙蓋
    方式，避免被吊升之艙蓋晃動幅度過巨，於此不安全環境中從事工作。(四)於八十
    八年八月四日上午，癸○○站在丙○○所駕駛之固定式起重機之橫桿上，利用木
    棍頂艙蓋時，因丙○○應注意起重機運轉之速度，能注意而未注意，於操作起重
    機時速度太快，導致艙蓋晃動幅度過巨，使站在起重機橫桿上之癸○○失去平衡
    因此墜落塢底，致癸○○多處肋骨骨折併右側氣血胸、第五腰椎爆裂性骨折、雙
    下肢多重開放性骨折，須以輪椅、特殊支架、枴杖及助行器輔助行動之重傷害。
    案經被害人癸○○告訴臺灣基隆地方法院檢察署檢察官偵查起訴，因認被告卯○○、辛○○、丙○○等均涉有刑法第二百八十四條第二項後段之業務過失重傷害
    罪嫌。
二、訊據被告卯○○、辛○○、丙○○均堅決否認有刑法第二百八十四條第二項後段
    之業務過失重傷害犯行，被告卯○○辯稱：其係中國造船公司基隆廠之業務課長
    ，負責承攬業務，中國造船公司基隆廠確定吊車沒有辦法吊起永春輪之艙蓋，所
    以才向萬海公司借用吊車，其不是現場之負責人，當天其也不在現場，中國造船
    公司基隆廠現場另有其他負責勞工安全衛生設施規則的人員，依照合約之約定，
    本件是下包廠商要負責等語，被告辛○○辯稱：其只負責接洽業務，當時是因中
    國造船公司基隆廠的吊車不夠，所以向其公司借船上的吊車，丙○○不是其指派
    的，是船上大副指派的，交通部沒有規定橋式機需要符合規定的人操作，有關施
    工的部分都是中國造船公司基隆廠在負責，當天其也不在現場，現場操作施工的
    事情不是其負責等語，被告丙○○辯稱：其是船員，其不知道在船上操作吊車要
    執照，其到船上去之後船上一些資歷比較深的人會教其如何操作吊車，當天是大
    副王基平叫其去操作吊車的，吊車室是在高空，有很多死角，必須仰仗下面指揮
    手的指揮，當時艙蓋的重量大約是三十二到三十三噸，吊車的吊桿可以吊起三十
    五噸的東西，當時其在操作室操作吊車的時候，下面有安然公司的人在下面指揮
    ，其是依照下面指揮的人員指揮操作，其沒有辦法看到橫桿上面有站人，當時其
    操作吊車的速度不快，吊車的速度如太快吊車會受不了，其是等到事情發生之後
    才知道有人掉下去等語。
三、按刑法上之過失犯，以行為人對於結果之發生應注意並能注意而不注意為成立要
    件；且過失行為與結果間，在客觀上有相當因果關係始得成立。所謂相當因果關
    係，係指依經驗法則，綜合行為當時所存在之一切事實，為客觀之事後審查，認
    為在一般情形下，有此環境、有此行為之同一條件，均可發生同一之結果者，則
    該條件即為發生結果之相當條件，行為與結果即有相當之因果關係。反之，若在
    一般情形下，有此同一條件存在，而依客觀之審查，認為不必皆發生此結果者，
    則該條件與結果不相當，不過為偶然之事實而已，其行為與結果間即無相當因果
    關係，最高法院二十六年度上字第一七五四號、七十六年度台上字第一九二號判
    例分別著有明文。又按犯罪事實應依證據認定之，無證據不得推定其犯罪事實；
    又不能證明被告犯罪者，應諭知無罪之判決；刑事訴訟法第一百五十四條、第三
    百零一條第一項分別定有明文。又犯罪事實之認定，應憑真實之證據，倘證據是
    否真實尚欠明顯，自難以擬制推測之方法，為其判斷之基礎；而刑事訴訟法所謂
    認定犯罪事實之證據係指足以認定被告確有犯罪行為之積極證據而言，該項證據
    自須適合於被告犯罪事實之認定，始得採為斷罪資料，最高法院著有五十三年度
    臺上字第六五六號及二十九年度上字第三一○五號判例可供參照。且認定犯罪事
    實所憑之證據，雖不以直接證據為限，間接證據亦包括在內，然而無論直接或間
    接證據，其為訴訟上之證明，須於通常一般之人均不致有所懷疑，而得確信其為
    真實之程度者，始得據為有罪之認定，倘其證明尚未達到此一程度，而有合理之
    懷疑存在時，事實審法院復已就其心證上理由予以闡述，敘明其如何無從為有罪
    之確信，因而為無罪之判決，尚不得任意指為違法，亦有最高法院七十六年度臺
    上字第四九八六號判例可稽。再認定犯罪事實所憑之證據，固不以直接證據為限
    ，間接證據亦應包含在內，惟採用間接證據時，必其所成立之證據，在直接關係
    上，雖僅足以證明他項事實，而由此他項事實，本乎推理之作用足以證明待證事
    實者，方為合法，若憑空之推想，並非間接證據，此觀諸最高法院三十二年度上
    字第六七號判例自明。
四、經查：
  （一）按固定式起重機之操作係經中央主管機關公告指定之具有危險性機械，雇主
        應僱用經中央主管機關認可之訓練或經技能檢定合格人員充任之，勞工安全
        衛生法第八條第一項、第十五條及施行細則第十四條第一項第一款定有明文
        。惟按勞工安全衛生法係為防止職業災害，保障勞工安全與健康，特制定該
        法，勞工安全衛生法第一條定有明文。該法係對雇主課以符合標準之必要安
        全衛生設施，並實施安全衛生管理之義務，此觀該法第五條至第二十五條皆
        係規定雇主之義務即明。而被告卯○○、辛○○、丙○○等三人分別係中國
        造船公司基隆廠之修船工廠業務課課長、萬海公司駐埠輪機長、萬海公司所
        屬永春輪船上資深船員，均非告訴人之雇主，因之被告卯○○、辛○○、丙○○三人對告訴人，自難認須負勞工安全衛生法第八條第一項、第十五條所
        定雇主之義務及責任，則被告卯○○、辛○○、丙○○是否有業務過失重傷
        害犯行，誠有疑問。
  （二）又查被告卯○○為中國造船公司基隆廠之修船工廠業務課課長，依其職掌共
        有：修船業務年度計畫之擬定等三十八項，並無負責勞工安全衛生、現場工
        作、監督承攬包商之施工安全、或船渠工場安全衛生督導管理等業務，有中
        國造船公司基隆廠九十年一月二十日（九○）船基人○一二二號函及附件修
        船工廠業務課之職掌一份在卷可參，另中國造船公司基隆廠將所承攬永春輪
        有關船舶塢修工程之修理船體結構換新工程即鐵工部分交由安然公司施工，
        中國造船公司基隆廠與安然公司所簽訂之承攬書第六條約定：「在貴公司（
        即中國造船公司基隆廠）指定之地點施工時承攬人（即安然公司）對所僱之
        工人當負責嚴密管理並恪守貴公司所訂立之「包工管理規則」及「包商包工
        工作安全」與「承攬商安全作業規定」以及「承攬商互助金管理辦法」及「
        高架作業安全守則」等之規定，倘因天災人禍而致傷亡概與貴公司無涉。」
        ，有承攬書一份附卷可按，依該承攬書之約定，是以安然公司於作業時發生
        職業災害，自難可歸責於中國造船公司基隆廠，遑論可歸責於被告卯○○。
        參諸證人戊○○證稱：其是從事中船公司的船體修護工程，船體修護工程中
        的勞工安全是由安全班所負責，勞工安全業務不在其業務範圍內，中船公司
        依照與承攬商簽訂的長期合約無法干涉承攬商如何去修理船艙，吊掛人員必
        須要有合格證書才能來吊掛，承攬商與其簽約的時候就必須具備有合格的吊
        掛人員才能與中船公司簽約，其在辦理外包的時候有審核，但是就單件工程
        則不去審核，船上的起重機操作業務其管不了他們，船上的設備與中船公司
        的設備不一樣，承攬商要如何的作，其不干涉，工作如何安排則由承攬商自
        行安排等語；證人丁○○證稱：其退休之前是在中船公司基隆廠的修船工廠
        擔任安全衛生的行政管理工作，其是擔任安全工程師，其業務內容是承包商
        來作工程的時候其要督導他們做工程安全的事宜，他們都有做，承包商該做
        的都有照程序作，有工程修前會議記錄可考，操作人員的操作安全方式不在
        其業務範圍內，現場工作不是其所管理的，其業務是針對整條船的工作的人
        如果他們有疏忽的時候其會去糾正他，但是其不是在現場，現場尚有其他人
        負責，其檢查的範圍是在施工前的安全檢查，其不是於施工的時候一個盯一
        個，其是去注意施工時有無準備消防設備，有沒有依照規定穿戴安全設備，
        其會派一個人在船上注意，一直到施工完畢後為止，本件起重機吊掛人員並
        非由中船公司派遣故其專業資格不在業務安全檢查範圍內等語；證人庚○○
        證稱：其係中船公司的安檢人員，其是負責修船工程進行中的安檢作業，其
        工作時間是在包括整個工程的過程，系爭事件發生時其是請假不在公司裡，
        這件的安全檢查事前也不是其做的等語；證人己○○結證稱：其是擔任修船
        廠安全班的技術員，是本件安撿的檢查員，本件的安全檢查由其負責，案發
        當時其是在機艙裡面，其當時是奉派在船上安檢，其要檢查船上的一切安全
        ，施工人員工作中是否有依照規定佩戴安全設施，是由承攬商自己管理，其
        在現場也會去注意，本件施工的時候所有的人員都有戴安全帽，安全帶則是
        要看是不是在高處施工，這點是要由承攬單位自行告知，本件告訴人當時所
        進入的地方應該是不行有人在那裡出入的，這點也是在其業務檢查範圍內，
        因為當時有多處工程在進行，其正好在機艙巡視所以沒有注意等語；證人丑
        ○○結證稱：其是擔任中船公司的安全衛生管理人員，本件安全衛生的工作
        不是其在負責，其當時是負責船體的修理前有哪裡要修理，修理後的檢驗驗
        工作，本件的船體檢驗工作也是由其負責等語；從而本件永春輪有關船舶塢
        修工程，交由中國造船公司基隆廠承作，有關船體修護工程、船體修護工程
        中之勞工安全業務，均非被告卯○○所負責，而係另有他人負責，又被告丙○○操作吊車既非被告卯○○所指派，被告卯○○亦非被告丙○○之僱主，
        ，自難認被告卯○○須負勞工安全衛生法第八條第一項、第十五條所定雇主
        之義務及責任，是以告訴人之受傷與被告卯○○間難認有相當因果關係，則
        被告卯○○是否須負業務過失重傷害之責，非無疑問。
  （三）參以「萬海公司所屬永春輪塢修期間，中國造船公司基隆廠由於廠方吊車本
        身無法吊起船上之艙蓋，而借用船上自走吊車吊移艙蓋，並借調船員一名，
        在廠方工作人員指揮下操作吊移，此期間不論任何工作、意外所產生之人員
        傷亡事件，一切皆與萬海公司要無關。」，有萬海公司與中國造船公司基隆
        廠所簽定之塢修期間工作人員安全約定書一紙附卷可考，被告辛○○如何通
        知永春輪船長游董連旺上情，經游董連旺交代大副王基平，由王基平指派船
        上會操作該吊車之資深船員被告丙○○操作吊車乙節，業據證人游董連旺於
        偵訊時結證無訛，被告辛○○為萬海公司駐埠輪機長，並非永春輪之船長，
        被告被告丙○○操作吊車既非被告辛○○所指派，被告辛○○亦非被告丙○○之僱主，自難認被告辛○○須負勞工安全衛生法第八條第一項、第十五條
        所定雇主之義務及責任，因之告訴人之受傷與被告辛○○間難認有相當因果
        關係，則被告卯○○是否是否須負業務過失重傷害之責，要屬可疑。
  （四）本件告訴人僅戴安全帽未有其他任何防護設施，在高度二公尺以上高處作業
        ，即站在被告丙○○所操作吊車之右舷橫桿上，利用木棍頂艙蓋時，如何因
        永春輪第二艙左艙蓋之左上角有缺角重量不平均，會晃動由左舷往右舷上揚
        ，瞬間撞及告訴人所持之木棍，使站在起重機橫桿上未有其他任何防護設施
        之告訴人失去平衡飛越船舷墜落塢底（並未撞到告訴人本人），致告訴人受
        重傷害等情，已如前述，然查被告丙○○操作吊車之吊車室是在高空，被告
        丙○○操作之位置無法看到右舷吊車橫桿之位置，艙蓋較吊車橫桿長，艙蓋
        無法超越吊車橫桿，又永春輪第二艙左艙蓋之左上角有缺角重量不平均，會
        晃動由左舷往右舷上揚，即艙蓋靠右舷處比較高等節，業據本院到場勘驗屬
        實，且告訴人陳稱：艙蓋並未撞到其本人等語，因之確係艙蓋晃動後撞及告
        訴人所持之木棍，使站在起重機橫桿上未有其他任何防護設施之告訴人去平
        衡飛越船舷墜落塢底而受傷。惟據在艙蓋上指揮吊車操作之證人子○○證稱
        ：當天艙蓋被吊起來時未搖晃，但吊移時艙蓋右邊有往上升等語（見本院九
        十一年一月十四日勘驗筆錄），當天其是站在艙蓋上面比手勢指揮吊車的，
        本來吊車的操作都很正常，艙蓋吊動的時候比前幾天搖晃的厲害，因為第二
        艙左艙蓋少一個角，重量比較不平均，所以吊起來時就會比較搖晃，當天吊
        高艙蓋的工作只要將艙蓋吊高後移動到靠近船壁一點，移重約一公尺距離而
        已，艙蓋下面要墊高等語（見本院九十一年一月十日訊問筆錄），於偵訊時
        證稱：艙蓋一吊起告訴人就跌下去了，艙蓋那麼重，吊起時應該會晃動等語
        （見八十九年四月十三日偵訊筆錄），且被告丙○○係在安然公司所僱用之
        員工子○○指揮下，操作吊車，並非係被告丙○○自由操作，足見被告丙○○操作吊車時係安然公司所僱用之員工子○○指揮下正常操作，其操作並無
        不當；永春輪第二艙左艙蓋會晃動，應係左上角有缺角重量不平均，會由左
        舷往右舷上揚晃動，且移動中之艙蓋本會晃動，其晃動快慢亦與告訴人是否
        會由高處墜落無關；告訴人會由高處墜落，係因告訴人僅戴安全帽未有其他
        任何防護設施，在高度二公尺以上高處作業所致，不得歸因於本會晃動之艙
        蓋。參以，被告丙○○自八十三年起受僱萬海公司擔任幹練水手，於八十五
        年十二月擔任博春輪之幹練水手，而接受船上橋式起重機操作訓練，八十六
        年調明春輪，八十七年三月調永春輪，已實際操作數年，有被告丙○○之船
        員證影本在卷可憑，自不得以被告丙○○須負僱主之勞工安全衛生法第八條
        第一項、第十五條及施行細則第十四條第一項第一款等注意義務，遽認其須
        負業務過失重傷害之罪責。
  （五）再查，本件勞工職業災害經行政院勞工委員會北區勞動檢查所檢查結果，認
        ：「災害發生當日，萬海航運股份有限公司及安然工程有限公司均派員在現
        場從事作業，而中國造船股份有限公司基隆總廠則未派人在現場工作。查永
        春輪船舶上所屬設置之固定式起重機其吊升荷重疑為三十五噸，故依規定雇
        主對於從事吊升荷重五噸以上起重機具操作人員（船員丙○○），雇主應選
        任經依規定訓練合格或技能檢定合格者始可擔任，該萬海航運股份有限公司
        雇主（陳朝亨）有違反勞工安全衛生法第十五條及勞工安全衛生教育訓練規
        則第九條規定之情事。」，有該所九十年三月二十三日台九十勞北檢製字第
        二一五二○號函附卷可按，復查證人寅○○即行政院勞工委員會北區勞動檢
        查所勞安組組長到庭結證稱：「操作固定式起重機的人要有執照，萬海公司
        已違反勞工安全衛生法第十五條，中船公司部分無人在場指揮，並無涉入，
        在法令上沒有提到中船公司，因中船公司已將工作交給安然公司去工作，所
        以重點是在法令上起重機人員沒有執照就不能操作。」（見本院九十年二月
        二十二日訊目筆錄），簡言之，本件除安然公司有違反勞工安全衛生法之上
        開規定外，另萬海公司亦有違反勞工安全衛生法第十五條及勞工安全衛生教
        育訓練規則第九條規定之情事，至被告卯○○、辛○○、丙○○三人則行政
        院勞工委員會北區勞動檢查所檢查並未檢查有違反勞工安全衛生法之情事，
        應可認定。
五、綜上所述，被告卯○○、辛○○、丙○○等三人所辯，尚堪採信，渠等均非告訴
    人之雇主，更非係被告丙○○之雇主，其等要難認須負勞工安全衛生法第八條第
    一項、第十五條所定雇主之義務及責任，且渠等所為，與告訴人之受傷間，在客
    觀上並無相當因果關係，則被告卯○○、辛○○、丙○○應無業務過失重傷害之
    犯行，此外復查無其他積極直接證據，足資證明被告卯○○、辛○○、丙○○犯
    罪，本案不能證明被告卯○○、辛○○、丙○○犯罪，揆諸前開之說明，依法自
    應諭知無罪之判決。
參、據上論斷，應依刑事訴訟法第二百九十九條第一項前段、第三百零一條第一項，
    ，刑法第二百八十四條第二項後段、第四十一條第一項前段，罰金罰鍰提高標準
    條例第一條前段、第二條，判決如主文。
本案經檢察官吳佳齡到庭執行職務
中      華      民      國    九十一    年      四      月      九      日
                                    台灣基隆地方法院刑事第二庭
                                        法  官  鄭  景  文
右正本證明與原本無異。
對於本件判決如有不服，應於收受送達後十日內，向本院提出上訴書狀，上訴於臺灣
高等法院，並按他造當事人之人數附具繕本。
                                        書記官  施  鴻  均
中      華      民      國    九十一    年      四      月      九      日
附錄論罪法條：
刑法第二百八十四條
因過失傷害人者，處六月以下有期徒刑、拘役或五百元以下罰金。致重傷者，處一年
以下有期徒刑、拘役或五百元下罰金。
從事業務之人，因業務之過失傷害人者，處一年以下有期徒刑、拘役或一千元以下罰
金。致重傷者，處三年以下有期徒刑、拘役或二千元以下罰金。
